【裁判字號】    97,訴,4663
【裁判日期】    971223
【裁判案由】    偽造文書等
【裁判全文】
臺灣臺中地方法院刑事判決              97年度訴字第4663號
公  訴  人  臺灣臺中地方法院檢察署檢察官
被      告  丙○○
上列被告因偽造文書案件，經檢察官提起公訴（97年度偵字第23
982號），被告於本院行準備程序時就被訴事實為有罪之陳述，
本院合議庭裁定由受命法官獨任行簡式審判程序，判決如下：
    主    文
丙○○共同偽造公印文，處有期徒刑肆月，如易科罰金，以新台
幣壹仟元折算壹日。偽造之「內政部印」公印文、交通部駕駛執
照製發之章印文、交通部公路總局簽發之章鋼印文、偽刻之印章
壹枚均沒收。又共同行使偽造私文書，足以生損害於公眾及他人
，處有期徒刑肆月，如易科罰金，以新台幣壹仟元折算壹日。扣
案偽造之身分證及駕駛執照各壹枚、扣案之偽刻「乙○○」之印
章壹個、卷附華南商業銀行開戶總約定書條款確認聯上偽造之乙
○○之署押共貳枚、存款往來項目申請書上偽造之乙○○之署押
壹枚、扣案之印鑑存驗憑卡上偽造之乙○○之署押共貳枚均沒收
。應執行有期徒刑陸月，如易科罰金，以新台幣壹仟元折算壹日
。扣案偽造之身分證（含公印文）及駕駛執照（含交通部公路總
局簽發之章鋼印文及交通部駕駛執照製發之章印文）各壹枚、扣
案之偽刻「乙○○」之印章壹個、卷附華南商業銀行開戶總約定
書條款確認聯上偽造之乙○○之署押共貳枚、存款往來項目申請
書上偽造之乙○○之署押壹枚、扣案之印鑑存驗憑卡上偽造之乙
○○之署押共貳枚均沒收。
    犯罪事實
一、丙○○於民國（下同）九十七年九月二十九日中午見報載「
    代辦證件」之徵人廣告，乃打電話予一真實姓名年籍不詳姓
    名之成年男子，而與該男子基於偽造公印文、印章、普通印
    文、行使偽造身分證、駕駛執照特種文件、行使偽造私文書
    之犯意聯絡，於九十七年九月三十日在台中市○○路與公園
    路口，將其所有之照片二幀交付予該不詳姓名之成年男子，
    該成年男子取得該照片後，即於不詳時間，在不詳地點，同
    時偽刻乙○○之印章一枚，並偽造下列國民身分證及特種文
    書：其上印有偽造之「內政部印」公印文（並無積極證據
    足認係以偽造之「內政部印」公印偽造）且貼上丙○○照片
    ，惟記載乙○○年籍之偽造國民身分證一張，並以其事先偽
    造之不詳字樣鋼印一顆（未扣案，無積極證據足認係在丙○
    ○參與後始行偽刻），再蓋用該不詳字樣之鋼印於其上之偽
    造之「乙○○」國民身分證，足以生損害於乙○○及戶政機
    關對於戶籍管理之正確性；以不詳方式偽造其上均印有「
    交通部駕駛執照製發之章」印文（無積極證據足認係以偽造
    之「交通部駕駛執照製發之章」印章偽造），貼上有丙○○
    照片，但記載乙○○年籍資料之偽造「乙○○」汽車駕駛執
    照各一張，再以先前偽造之「交通部公路總局簽發之章」鋼
    印（未扣案，並無證據證明係在丙○○參與後始行偽造），
    蓋用於偽造之「乙○○」汽車駕駛執照上，因而偽造「乙○
    ○」汽車駕駛執照一張，足以生損害於乙○○及交通部對於
    駕駛執照核發與管理之正確性。嗣於九十七年十月二日上午
    九時許，持其於不詳之時間、地點盜刻之乙○○之印章一枚
    、上開偽造之國民身分證、駕駛執照交付予丙○○，丙○○
    隨即於九十七年十月二日上午十一時十五分許，依指示持上
    開偽造之證件、不詳姓名成年男子先前盜刻之印章，至台中
    市○○區○○路四段八十一號華南商業銀行水湳分行（以下
    均簡稱華南商業銀行）辦理開戶，並在該行開戶總約定書條
    款確認聯、存款往來項目申請書、印鑑存驗憑卡上偽簽「乙
    ○○」之署押各二枚（開戶總約定書）、一枚（存款住來項
    目申請書）、二枚（印鑑存驗憑卡），並在存摺存款憑條一
    張上填載乙○○欲存款新台幣（下同）一千元（均尚未用印
    ），連同上開偽造之特種文書二枚、前由不詳之人所盜刻之
    印章一枚，持向該行行員陳玉君行使之，足以生損害於乙○
    ○、戶政機關對於國民身分證核發與管理及交通部對於駕駛
    執照核發與管理之正確性及華南商業銀行對於帳戶管理之正
    確性。嗣因行員陳玉君以紫光燈查證時發覺上開特種文書有
    偽造之嫌，乃通知警方到場協助處理，丙○○因而未能開戶
    成功。
二、案經台中市警察局第五分局移送臺灣臺中地方法院檢察署檢
    察官偵查起訴。
    理    由
一、上揭事實，業據被告丙○○於偵審中坦承不諱，核與被害人
    乙○○、證人陳玉君於警訊中供述情節相符，並有偽造之國
    民身分證、駕駛執照各一枚、印章一枚、印鑑存驗憑卡二張
    、存摺存款憑條一紙扣案可稽，且有開戶總約定書確認聯一
    張、存款往來項目申請書一份附卷可憑，堪認被告自白與事
    實相符，本案事證明確，依法應予論科。
二、論罪科刑：
（一）按刑法學理上所稱法規競合（法條競合），係指單一行為
      ，發生單一之犯罪結果，與數個刑罰法律規定之犯罪構成
      要件全部或一部符合，因法規之錯綜關係，致同時有數個
      法規競合適用時，祇能依(1)重法優於輕法。(2)特別法優於
      普通法。(3)基本法優於補充法。(4)全部法優於一部法。(5)
      狹義法優於廣義法等原則，選擇一個最適當之法規作為單
      純一罪予以論處而排斥其他法規之適用。惟其中之「特別
      法優於普通法」原則，應排除普通法較特別法處罰為重者
      ，即普通法之處罰較特別法之處罰為重時，仍應適用「重
      法優於輕法」之原則，此乃法律當然之解釋。按國民身分
      證原屬刑法第二百十二條之特種文書，而戶籍法於民國九
      十七年五月二十八日增訂公布第七十五條第一項，規定：
      『意圖供冒用身分使用，而偽造、變造國民身分證，足以
      生損害於公眾或他人者，處五年以下有期徒刑、拘役或科
      或併科新台幣五十萬元以下罰金。行使前項偽造、變造之
      國民身分證者，亦同』；依其內容，關於國民身分證部分
      ，應屬刑法第二百十二條及刑法第二百十六條、第二百十
      二條之特別規定，依特別法優於普通法原則，應論以戶籍
      法第七十五條第一項、第二項之罪。再參以戶籍法第七十
      五條之立法理由係因偽造、變造國民身分證以行使，紊亂
      國家社會秩序，造成國家與人民權益嚴重損害，刑法第二
      百十二條、第二百十六條，雖有處罰規定，惟刑責過輕，
      難以達嚇阻犯罪之作用，為有效嚇阻犯罪之作用始修正如
      前述條文（見立法院公報第九十七卷第二十五期院會紀錄
      ），又刑法第二百十八條第一項之偽造公印文罪，並未修
      正，且與戶籍法第七十五條第一項之構成要件不同，自難
      謂戶籍法第七十五條第一項係刑法第二百十八條第一項之
      特別法，再則偽造、變造國民身分證，並不當然需要偽造
      國民身分證上之公印文，是偽造、變造國民身分證，自不
      能當然包括偽造公印文在內。而偽造公印或公印文，刑法
      第二百十八條既有獨立處罰規定，且較戶籍法第七十五條
      第一項規定之處罰為重，則於偽造國民身分證同時偽造公
      印或公印文者，即難僅論以戶籍法第七十五條第二項、第
      一項之罪，而置刑法第二百十八條第一項處刑較重之罪於
      不問（大法官釋字第八二號解釋參照）。
（二）按刑法第二百十二條所謂「其他相類之證書、介紹書」，
      係指與關於品行、能力、服務之證書、介紹書相類似之文
      書而言，如其具有公文書之性質，則依特別法優於普通法
      之原則，尚無適用同法第二百十一條而論以偽造公文書之
      餘地（最高法院九十年度臺上字第六六二八號判決參照）
      。次按刑法上所稱之公印，係指表示公署或公務員資格之
      印信而言，如不足以表示公署或公務員之資格者，不得謂
      之公印，即為普通印章。被告所偽造汽車駕駛執照上之「
      交通部駕駛執照製發之章」，其機關全銜之下既綴有「駕
      駛執照製發之章」等文字，其非依印信條例規定，由上級
      機關所製發之印信，以表示該機關之資格者甚明，自非公
      印（最高法院六十九年臺上字第一六七六號判例要旨同此
      見解）。又偽造特種文書，並偽造其上所蓋用之印文，應
      成立刑法第二百十二條及第二百十七條第一項之罪，並依
      同法第五十五條從一重之偽造印文罪處斷（司法院三十四
      年院解字第三０二０號解釋及司法院大法官會議解釋第八
      十二號解釋意旨參照）。查本件偽造之「乙○○」國民身
      分證上之「內政部印」之印文，係用以表明公務主體之同
      一性，而為內政部於職務上所使用之印信，核屬公印。至
      偽造之「乙○○」汽車駕駛執照上之「交通部駕駛執照製
      發之章」、「交通部公路總局簽發之章」之印文，則非公
      印文，應屬普通印文。是以被告偽造「乙○○」之身分證
      並行使之行為係犯戶籍法第七十五條第二項之行使偽造國
      民身分證（戶籍法第七十五條第二項起訴書雖未載明，然
      經蒞庭檢察官當庭補充論罪法條）及刑法第二百十八條第
      一項之偽造公印文罪；被告偽造駕駛執照並行使，係犯刑
      法第二百十六條、第二百十條之行使偽造特種文書罪及刑
      法第二百十七條第一項偽造印文罪。被告偽造署押於開戶
      總約定書條款確認聯、存款往來項目申請書、印鑑存驗憑
      卡上以申請開戶，係犯刑法第二百十六條、第二百十條之
      行使偽造私文書罪。被告與真實姓名年籍不詳之成年人對
      於上開偽造印文、公印文、偽造國民身分證、特種文書及
      私文書，進而行使偽造特種文書、國民身分證及行使偽造
      私文書之犯行，有犯意聯絡及行為分擔，均為共同正犯。
      被告偽造署押之行為，係偽造私文書（申請書暨約定書、
      存款印鑑申請書）之階段行為，而偽造國民身分證、特種
      文書及偽造私文書之低度行為，復為其後行使之高度行為
      所吸收，均不另論罪，公訴人另論被告戶籍法第七十五條
      第一項之偽造國民身分證罪，尚有未合，惟此部分與行使
      偽造國民身分證之行為，有重罪吸收輕罪關係，爰不另為
      無罪之諭知。至偽造公印文，雖為行使偽造國民身分證之
      階段行為，惟刑法第二百十八條第一項就偽造公印文既有
      獨立處罰之規定，且較戶籍法七十五條之處罰為重，即難
      置刑法第二百十八條第一項處刑較重之罪於不問（同前述
      ），自應另予論處；刑法第二百十七條第一項就偽造印文
      書亦有獨立處罰規定，且較刑法第二百十二條、第二百十
      六條為罪，自亦不得置刑法第二百十七條第一項於不顧。
      被告同時偽造公印文及普通印章、印文，係一行為觸犯數
      罪名之想像競合犯，應從一重論以偽造公印文罪。被告行
      使偽造國民身分證、行使偽造特種文書並同時行使偽造私
      文書，係一行為觸犯數罪名之想像競合犯，應依刑法第五
      十五條前段之規定，從一重之行使偽造私文書處斷。被告
      偽造公印文及行使偽造私文書犯行犯意各別，罪名亦殊，
      應分論併罰。
（三）爰審酌被告因一時失慮而聽從他人指示提供照片製作不實
      身分證件並持以行使，雖其所偽造之國民身分證及汽車駕
      駛執照乃一般日常生活辨識身分之重要證件，對於各該公
      務機關核發證照之管制作業及被害人乙○○之權益影響至
      鉅，犯罪所生危害實已不容輕忽，惟念及被告犯罪後已能
      坦承犯行，並參以其犯罪動機、目的、手段、犯罪後尚未
      生實際之危險等一切情狀，各量處如主文所示之刑，並諭
      知易科罰金之折算標準，另定其應執行刑，及諭知易科罰
      金之折算標準，以示懲儆。
（四）就偽造公印文、普通印章、印文之犯行部分，應依刑法第
      二百十九條之規定就上開偽造之公印文、普通印文及同時
      偽造之印章均諭知沒收。又按共同正犯在犯意聯絡範圍內
      之犯罪行為，應由各共犯同負全部責任，就行使偽造私文
      書部分，查扣案偽造之「乙○○」國民身分證、駕駛執照
      各一張，為共犯所有，而交付被告供本件犯罪所用之物，
      業據被告供承在卷，故扣案之偽造「乙○○」國民身分證
      、汽車駕駛執照各一張及偽刻之印章一枚，爰依刑法第三
      十八條第一項第二款之規定，宣告沒收。另被告持以行使
      之偽造之開戶約定書條款確認聯、存款往來項目申請書、
      印鑑存驗憑卡及用以準備存款之存款憑條（尚未用印），
      均為被告行使偽造私文書所用之物，然既經被告持以行使
      ，而交付銀行收執，已非屬被告所有之物，爰不依刑法第
      三十八條第一項第二款之規定宣告沒收，惟上開文件上偽
      造之「乙○○」署押（均尚未用印，尚無偽造之印文）均
      應依刑法第二百十九條之規定沒收。
據上論斷，應依刑事訴訟法第二百七十三條之一第一項、第二百
九十九條第一項前段，刑法第十一條前段、第二十八條、戶籍法
法第七十五條第二項、第二百十六條、第二百十二條、第二百十
條、第二百十七條第一項、第二百十八條第一項、第五十五條、
第五十一條第五款、第四十一條第一項前段、第二百十九條、第
三十八條第一項第二款，刑法施行法第一條之一第一項、第二項
前段，判決如主文。
本案經檢察官甲○○到庭執行職務。
中    華    民    國    97    年    12    月    23    日
                  刑事第七庭    法  官  陳如玲
以上正本證明與原本無異。
如不服本判決應於收受判決後10日內向本院提出上訴書狀，並應
敘述具體理由；其未敘述上訴理由者，應於上訴期間屆滿後20日
內向本院補提理由書（均須按他造當事人之人數附繕本）「切勿
逕送上級法院」。
                                書記官  童淑芬
中    華    民    國    97    年    12    月    23    日
附錄本案論罪科刑法條全文：
刑法第212條
偽造、變造護照、旅券、免許證、特許證及關於品行、能力服務
或其他相類之證書、介紹書 ，足以生損害於公眾或他人者，處1
年以下有期徒刑、拘役或3百元以下罰金。
第217條
偽造印章、印文或署押，足以生損害於公眾或他人者，處3年以
下有期徒刑。
盜用印章、印文或署押，足以生損害於公眾或他人者，亦同。
中華民國刑法第218條
偽造公印或公印文者，處 5 年以下有期徒刑。
盜用公印或公印文足以生損害於公眾或他人者，亦同。
戶籍法第75條
意圖供冒用身分使用，而偽造、變造國民身分證，足以生損害於
公眾或他人者，處五年以下有期徒刑、拘役或科或併科新台幣50
萬元以下罰金。
行使前項偽造、變造國民身分證者，亦同。


司法院資訊處製作；財團法人民間司法改革基金會備份。
